臺灣高等法院刑事判決　　　　　　　　99年度上易字第2730號
上　訴　人　臺灣板橋地方法院檢察署檢察官
被　　　告　林庭旭
上列上訴人因被告妨害自由等案件，不服臺灣板橋地方法院99年
度易字第2093號，中華民國99年10月15日第一審判決（起訴案號
：臺灣板橋地方法院檢察署99年度偵字第9670號），提起上訴，
本院判決如下：
    主  文
原判決撤銷。
林庭旭以強暴妨害人行使權利，處罰金新臺幣肆仟元，如易服勞
役，以新臺幣壹仟元折算壹日。又以加害生命、身體、財產之事
，恐嚇他人致生危害於安全，處罰金新臺幣貳仟元，如易服勞役
，以新臺幣壹仟元折算壹日。應執行罰金新臺幣伍仟元，如易服
勞役，以新臺幣壹仟元折算壹日。
    事  實
一、林庭旭與盧昱絜原為男女朋友，於民國99年02月16日凌晨某
    時許，以談判為由，至址設臺北市○○區○○路88號 1樓「
    晶華桂冠上乘舒壓公司」（起訴書誤載為「精華桂冠上乘舒
    壓公司」，茲予更正）盧昱絜所任職之公司，將盧昱絜帶至
    其位於臺北縣三重市○○街32號5樓5號房住處。詎林庭旭於
    同日（16日）上午 2時許，在其上揭居所，因不滿盧昱絜之
    工作內容而與盧昱絜發生爭執，林庭旭竟基於強制之犯意，
    強行扯下盧昱絜之褲子，並強行撕毀盧昱絜所穿著之內褲，
    復基於傷害他人身體之犯意，徒手毆打、腳踢盧昱絜頭部、
    下肢（傷害部分業已撤回告訴，另經不起訴處分確定）。嗣
    林庭旭於同日上午某時，另基於恐嚇危害安全之犯意，向盧
    昱絜恫稱：「要是去報案還是讓你家人知道，就燒你的機車
    跟你家」等足以危害告訴人生命、身體、財產之言語，致盧
    昱絜心生畏懼危害於其安全。嗣盧昱絜以須返回「晶華桂冠
    上乘舒壓」公司打卡始能下班為由，始離去上址並報警處理
    ，始查悉上情。
二、案經盧昱絜訴由臺北縣政府警察局三重分局移請臺灣板橋地
    方法院檢察署檢察官偵查起訴。
    理  由
壹、程序方面（有關證據能力部分）：
一、按被告以外之人於審判外之言詞或書面陳述，除法律有規定
    者外，不得作為證據，刑事訴訟法159條第1項定有明文。又
    被告以外之人於檢察事務官、司法警察官或司法警察調查中
    所為之陳述，與審判中之陳述不符時，其先前之陳述具有較
    可信之特別情況，且為證明犯罪事實存否所必要者，得為證
    據，刑事訴訟法第159條之2定有明文。是被告以外之人於檢
    察事務官、司法警察官或司法警察調查中所為之陳述，基於
    實體發現真實之訴訟目的，依第159條之2規定，如與審判中
    之陳述不符時，經比較結果，其先前之陳述，相對「具有較
    可信之特別情況」，且為證明犯罪事實存否所「必要」者，
    或於審判中有第159條之3所列死亡等原因而無法或拒絕陳述
    之各款情形之一，經證明其調查中所為陳述絕對「具有可信
    之特別情況」，且為證明犯罪事實之存否所「必要」者，亦
    例外地賦與證據能力。是所謂「顯有不可信性」、「相對特
    別可信性」與「絕對特別可信性」，係指陳述是否出於供述
    者之真意、有無違法取供情事之信用性而言，故應就偵查或
    調查筆錄製作之原因、過程及其功能等加以觀察其信用性，
    據以判斷該傳聞證據是否有顯不可信或有特別可信之情況而
    例外具有證據能力。經查：本件被告主張證人即告訴人盧昱
    絜警詢筆錄無證據能力。然證人即告訴人業已於原審審判期
    日居於證人之地位，由檢察官行詰問程序及法院依職權訊問
    ，直接言詞審理檢視其證詞，證人即告訴人盧昱絜於原審之
    證詞核與其於警詢時調查筆錄之陳述、檢察官偵訊中之證詞
    ，顯有不符，本院經審酌證人盧昱絜警詢筆錄製作之原因，
    係其於案發後至警局報案後而製作，而製作警詢筆錄之過程
    ，告訴人並未受何強暴、脅迫與其他不正方法，且有其家屬
    即告訴人之姊陪同在旁，是證人盧昱絜警詢筆錄之作成環境
    、外部狀況應係在證人自由意志下所為之供述，且其陳述出
    於供述者之真意，並無違法取供情事甚明。又證人於警詢、
    檢察官偵查中證詞，因距案發時間較近，證人之記憶較清晰
    ，較無可能出於迴護動機而虛捏不實之情況，較無利害權衡
    ，而較能接近事實，且其於警詢時之供述，並與其於偵查中
    具結後向檢察官所為之陳述內容大致相符，且其陳述之內容
    亦與另一證人鄭鈞友證詞大致相符，故綜上各情綜合判斷，
    證人即告訴人盧昱絜先前於警詢之陳述，相對上具有較可信
    之特別情形，而足以擔保其信用性無虞。另查，因本案案發
    現場，僅告訴人盧昱絜、被告二人在場，然告訴人於原審審
    理中及本院審理中因事後已與被告復合，或稱忘記，或稱記
    憶有誤，故本件除證人盧昱絜於警詢時之陳述外，縱以其他
    證據替代，亦無由達到同一目的之心證，故為證明本件犯罪
    事實之存否所必要者，依刑事訴訟法第159條之2規定，例外
    得採為證據。
二、次按，被告以外之人於偵查中向檢察官所為之陳述，除顯有
    不可信之情況者外，得為證據，刑事訴訟法第159 條之1第2
    項定有明文。本件證人鄭鈞友、盧昱絜（告訴人）於檢察官
    訊問時所為之證詞，均已踐行合法之具結程序，核其製作筆
    錄過程，並無違法取供述或證明力明顯過低之瑕疵，所為陳
    述蓋係出於供述者之真意，皆具信用性，揆諸上開說明，本
    屬有證據能力之證人陳述。且於原審審理時，已依人證調查
    程序，傳喚證人鄭鈞友、盧昱絜二人到場，命其立於證人之
    地位經公訴人、被告當庭交互詰問，並使被告有與之對質及
    詰問之機會，認已完足為合法調查之證據，保障被告之對質
    詰問權，是縱使被告認上開證人於偵查中向檢察官所為之陳
    述不可採信，然上開證人既於原審審理期日到庭經公訴人、
    被告行交互詰問程序，已無妨害被告防禦權之虞，且查無證
    據證明有何顯不可信之情況，依前揭條文規定，此部分經具
    結所為之證述，自有證據能力，至被告未具體指摘有何不可
    信之情況，空指無證據能力云云，尚不可採。
三、除顯有不可信之情況外，從事業務之人於業務上或通常業務
    過程所須製作之紀錄文書、證明文書，亦得為證據，刑事訴
    訟法第159 條之4第2款定有明文。查行政院衛署臺北醫院出
    具之受理家庭暴力事件驗傷診斷書，為從事業務之醫師於其
    通常業務過程所須製作之紀錄文書、證明文書，且本件亦查
    無有何顯不可信之情況，依上揭規定，自得採為證據。
貳、實體方面：
一、認定犯罪事實所憑之證據及其認定之理由：
    訊據被告林庭旭固坦認伊與告訴人原為男女朋友，且於前開
    時、地，將告訴人盧昱絜帶至其前開住處，並與告訴人發生
    口角爭執且相互拉扯，伊有動手打告訴人手、臉，拉告訴人
    之褲管，但並未撕破其內褲，嗣後伊將告訴人送回「晶華桂
    冠上乘舒壓工公司」之事實，惟否認有何強制、恐嚇危害安
    全之犯行，於原審審理時則辯稱：告訴人打電話叫伊去接她
    ，因為她喝酒醉，要跟伊回家，伊看她出來時，由她同事扶
    她出來，她還有跌倒，伊向前扶她，渠等搭計程車回伊三重
    住處，因為伊朋友打電話來，伊沒有接聽，告訴人問伊為何
    不接，伊說不想出去，她認為是女生打來，伊說不是，所以
    開始爭吵，伊安撫她的情緒，她一直問是誰打來，還搶伊的
    電話並說要聽電話，證明對方是男的，渠等開始爭執，她一
    直大叫，伊想安撫，她拉扯伊衣服，伊推開她，後來渠等打
    起來，伊打她一巴掌，叫她冷靜，她拉扯伊，伊推開她，她
    退後時，開始砸東西，伊要制止她，伊沒有站穩，她拉伊頭
    髮且不放手，伊拍打她的手，請她不要吵、放手，伊拍打好
    幾次、拍打她的臉，她放手，但伊沒有拉扯她的衣服，她的
    衣服沒有毀壞，她腿上的傷是伊接她時就有了，伊也沒有恐
    嚇她，也沒有說這些話云云。惟查：
（一）按證人之陳述前後不符，究竟何者為可採，法院乃得本其
      自由心證予以斟酌，非謂一有不符，即應認其全部均不可
      採信，且供述證據前後雖有差異或矛盾，法院非不可本於
      經驗及論理法則，斟酌其他情形，作合理之比較，定其取
      捨，其就供述證據之一部，認為真實者，予以採取，亦非
      法則所不許。是以證人供述之證據前後縱有差異，法院依
      憑證人前後之供述證據，斟酌其他證據，本於經驗法則與
      論理法則，取其認為真實之一部，作為判斷之證據。依經
      驗法則判斷，證人到案供述時，因離犯罪事實發生時間較
      近，其記憶當為清晰，其證詞也較不易遭他人左右，所為
      證詞可信度較諸日後之證述應有較高之憑信性，倘證人之
      證言，恆見事後迴護被告之詞，就先前業經詳細證述之事
      含糊而語，甚至全然否定，則豈能以證人事後迴護不實之
      詞，逕以其前後供述不一，謂證詞有瑕庛不予採信。
    １、證人即告訴人盧昱絜於警詢時陳稱：被告打電話好言好
        語約我出去見面，我跟他回他三重市○○街32號5樓5號
        房住處，回到他住處後，他便說我穿短褲犯賤欠人家幹
        ，開始將我的褲子及內褲用手強硬撕毀，並開始對我拳
        打腳踢，我喊救命，他用棉被蓋住我的頭不讓我發出聲
        音求救，我一直反抗直到後來我受不了跪下來求他放過
        我，被告說他只有一個人他什麼都不怕，且恐嚇我說看
        是要去報案還是要讓我家人知道他都無所謂，因為到時
        候他就會放火燒我全家及燒毀我的機車，且強行拉住我
        不讓我離開，我跪著求他放過我但他不聽，還是對我拳
        打腳踢，我騙他說我必須回公司打卡，不然其他人會起
        疑心，他才答應讓我回公司，但他不信任我，跟我一起
        回公司，我們搭計程車回到我公司，到達我公司門口時
        ，我衝下車躲進公司裡面不敢出來，他在公司門口打電
        話給我，當時我嚇到不敢出來，同事問我發生什麼事情
        ，我不敢說，直到我同事跟我說被告走了之後，我才從
        公司後門離開回家等語（詳見偵查卷第 9至10頁），及
        於同年4月8日檢察官偵訊時具結證稱：被告要求跟我談
        一談，就搭計程車來接我，我跟他一起回到他住處，我
        想要跟他好好談一談，進入後，被告用言語攻擊我，還
        罵我褲子怎麼穿這麼短，接著就將我的褲子扯下來並將
        內褲撕破，接著被告對我拳打腳踢，我大聲呼叫，但沒
        人理會，我嘗試逃出去，被告又將我拖回去繼續打，並
        拿棉被將我的頭蓋住，不讓我求救，被告還對我說要燒
        我的機車跟我家，我聽了很害怕，向他苦苦哀求，且騙
        他說我要回公司打卡，等一下就回來，當時我包包有一
        件長褲，然後我將長褲穿上，被告說要陪我回公司，我
        們一起回公司，進了公司，我就躲在公司，不敢出去，
        經理跟吧檯人員都有看到我在哭，且全身是傷，然後我
        請吧檯人員幫我買內褲等語（詳見偵查卷第36至37頁）
        ，是證人盧昱絜於警詢之陳述與檢察官偵查時之證述大
        致相合。
    ２、告訴人雖於原審審理中證稱：當時是一時氣憤將他以前
        說的話當作是當天說的，當天忘了有無穿內褲，也不記
        得是否有撕毀內褲云云。惟衡諸一般證人於警詢、偵查
        中之陳述，客觀上因距案發日較近，記憶應較為清晰，
        且案發過程事出突然，較無時間編造事實虛應，尤較不
        具有計劃性或感情性等變異因素在內，通常具有較可信
        之特別情況；本件告訴人於警詢及偵查中，就被告於半
        夜前往舒壓公司將其帶走，後又回到公司向當日經理鄭
        鈞友陳述被告說要燒機車及全家等情節，均已證述詳細
        ，且前、後一致，自較與事實相符而可信，且告訴人於
        原審審理中亦坦承雙方有拉扯，兩人都很激動，也有下
        跪，被告還用棉被蓋住他的頭，由種種客觀情況研判，
        被告若無用強硬手段脫告訴人之褲子及內褲，並對告訴
        人拳打腳踢，出言恐嚇放火燒她全家，何以回到公司，
        旋即躲進公司裡面不敢出來，且在哭泣，若非事發當時
        面臨生命危險，處於危急狀態，告訴人何以驚恐至此？
    ３、再參諸證人即告訴人工作之晶華桂冠上乘舒壓公司經理
        鄭鈞友於偵訊時具結證稱：當時告訴人有喝酒，但不到
        很醉的程度，告訴人離開店內時，身上並沒有傷，她離
        開店時，一直到她和被告坐上計程車，也都沒有跌倒。
        離開後隔一兩個小時後，從計程車衝下來，跑進店裡時
        哭得很厲害，有被嚇到的樣子，我們帶她到包廂休息，
        告訴人叫我們幫她看剛剛那一台計程車還在不在，因為
        她男朋友不讓她回來，她騙她男朋友說她要打卡才能下
        班，她還說被告帶她回家，罵她一些不好聽的話，例如
        賤、要放火燒她全家等語，當時告訴人邊哭邊顫抖的說
        ；告訴人叫清潔阿姨幫她去便利商店買內褲，因為她說
        她沒穿內褲，被告在他家時，把她內褲扯下來，此外，
        告訴人還有讓我們看她的雙腿都是傷，她回來時，臉上
        也有傷。我確定告訴人離開店上車前並沒有跌倒等語（
        詳見偵查卷第54至55頁）；其於本院審理時亦證稱：告
        訴人當天並非因喝醉酒才要離開公司，告訴人於案發當
        日，於上班中有離開公司，告訴人說要出去找朋友，她
        外出時穿著短褲，而回來時已經更換為長褲，告訴人哭
        著走進來至包廂，打掃阿姨詢問後，才知告訴人連內褲
        都沒有穿，告訴人還說她出去被人打，阿姨才會去便利
        商店幫告訴人買免洗內褲，告訴人穿內褲時，阿姨才發
        現告訴人腿上的瘀青等語（見本院100年2月15日審理筆
        錄第3至5頁），查證人鄭鈞友與被告素不相識，更無仇
        隙可言，應無甘冒偽證罪責而設詞攀陷被告之理，是證
        人鄭鈞友之前述證詞堪予採認。
    ４、此外，告訴人受有顏面鼻樑挫傷、下巴擦傷、兩側下肢
        多處瘀傷等處之傷害，並有行政院衛生署臺北醫院99年
        2月20日受理家庭暴力事件驗傷診斷書1紙、告訴人受傷
        照片 4張在卷足稽。另檢視告訴人提出之診斷證明書資
        料後可知，告訴人受傷部位分係鼻樑挫傷、下巴擦傷、
        兩側下肢多處瘀傷等情，益徵告訴人當時確實遭被告強
        行脫褲子、用棉被蓋住頭後本能性、反射性的反抗，為
        使力掙扎，致受傷之事實。雖被告辯稱：其傷勢係因告
        訴人不小心滑倒所致，惟按一般經驗法則，倘為仆倒，
        傷勢應出現在手掌、腿部膝蓋等觸地部位，若為仰落，
        應為後腦、後背及臀部觸地受傷，惟衡以盧昱絜身體所
        受傷害部位，遍及鼻樑、下巴、兩側下肢多處，惟未見
        手掌等觸地部位受傷之情，足認告訴人受傷之原因顯非
        滑倒所致，而係被告因一氣之下所為，更可證明被告當
        時處於盛怒之下，復因告訴人反抗而造成上開傷害，從
        外在之傷勢可推知，當時雙方爭執之激烈，亦堪認被告
        確有恐嚇危害安全、妨害告訴人自由之動機。綜上所述
        ，告訴人於警詢指述與檢察官偵訊中之證詞，既有證人
        鄭鈞友之證詞為佐，足以擔保告訴人其指述、證述之真
        實性，自得採為本案論罪之依據。至證人盧昱絜於原審
        審理時證述時，已距案發時日相距 7月餘，案發時有飲
        酒，或因時間經過而記憶模糊、不確定所玫，又因與被
        告之前曾經為男女朋友關係，事後想要與被告和解，且
        目前告訴人已再與被告復合，並懷孕中，刻正與被告籌
        備婚禮中，對於案發當日之情形翻異前詞，於原審審理
        中就當日恐嚇過程改稱不記得或者是以前的事情，其動
        機尚可理解，然種種跡象皆顯示告訴人於原審審理中之
        證述及本院審理時之供述均為事後迴護被告之詞，是綜
        上所述，應以告訴人於警詢供述及於檢察官偵訊時居於
        證人地位所為之證言較為可採。
    ５、至本件案發時間係99年2月16日，而告訴人卻至同年月2
        0 日始至臺北縣三重分局長泰派出所報案並至行政院衛
        生署臺北醫院驗傷，此有前開警詢筆錄及行政院衛生署
        臺北醫院受理家庭暴力事件驗傷診斷書（驗傷時間誤載
        為「99年2月16日02時」、事件發生時間誤載為「99年2
        月20日19時40分」）各1份（詳見偵查卷第8至10、16至
        17頁）在卷足證，然因本件告訴人與被告原為男女朋友
        關係，且多次分分合合，業據被告與告訴人均是認，而
        告訴人可能慮及與被告之情感，當下未生對其訴追之意
        ，故未馬上主動報警及向他人求救，嗣後延至同月20日
        始在家屬陪同下至警局報案，尚屬人情之常，況證人鄭
        鈞友已證稱，於99年 2月16日案發當日已親眼目睹告訴
        人雙腿、臉上均有上述傷害，及確定告訴人離開店上車
        前並沒有跌倒等語，是告訴人之上述傷害，因與被告之
        強制犯行具關連性，自不能單以驗傷之時間遽而推認被
        告未有對告訴人為上開強制、恐嚇危害安全等犯行，而
        採為有利被告之認定依據。
（二）綜上所述，堪認本件證人即告訴人盧昱絜於警詢及偵查中
      之證詞應屬可信，被告前開所辯，顯均係事後卸責之詞，
      洵不足採。是本案事證明確，被告上開犯行，應堪認定。
二、按刑法第304條強制罪所規定「強暴」之構成要件，以所用
    之強暴手段足以妨害他人行使權利，或足使他人行無義務之
    事為已足，並非以被害人之自由完全受其壓制為必要。且該
    罪之強暴行為，乃指對人施用有形物理力之行為，但不以對
    被害人之身體直接實施為限（最高法院28年上字第3650號判
    例意旨參照）。是以，行為人是否屬於已該當於前開強制罪
    之強暴構成要件，判斷之關鍵在於施暴者有無發生強制作用
    ，使被害人感到心理上或生理上之強制，亦即行為若能具有
    強制被害人行使權利或行無義務之事者，自已該當於本罪之
    構成要件。核被告前開所為，係犯刑法第304條第1項之強制
    罪、同法第 305條之恐嚇危害安全罪。被告所犯上開二罪間
    ，犯意各別，罪名互異，應予分論併罰。
三、原判決未予詳細勾稽，僅採認告訴人於原審之證詞，遽為被
    告無罪之諭知，顯有未洽。檢察官上訴指摘原判決不當，為
    有理由，自應由本院將原判決撤銷並自為判決。爰審酌被告
    除於96年間因違背安全駕駛公共危險罪，經臺灣板橋地方法
    院檢察署為緩起訴確定外，並無其他前科，素行並無不良，
    本案犯罪動機、手段，案發時雙方互有拉扯，雙方均有受傷
    之情狀，智識程度為國中畢業，其與告訴人原為同居男女朋
    友關係，幾經分合，且目前告訴人已再與被告復合，並懷孕
    中，刻正與被告籌備婚禮中，告訴人並當庭表示要原諒被告
    ，願給被告機會，不再追究等語（見本院100年2月15日審理
    筆錄第8頁），犯罪所生之危害尚輕，犯後態度尚佳等一切
    情狀，各量處如主文第二項所示之罰金刑，並諭知易服勞役
    之折算標準，及依法定其應執行之刑與易服勞役之折算標準
    ，以資懲儆。
據上論斷，應依刑事訴訟法第369條第1項前段、第364條、第299
條第 1項前段，刑法第304條第1項、第305條、第42條第3項前段
、第51條第 7款，刑法施行法第1條之1第1項、第2項前段，判決
如主文。
本案經檢察官王壬貴到庭執行職務。
中    華    民    國   100    年    3     月     1    日
                  刑事第七庭  審判長法  官  陳憲裕
                                    法  官  楊智勝
                                    法  官  游紅桃
以上正本證明與原本無異。
不得上訴。
                                    書記官  戴伯勳
中    華    民    國   100    年    3     月    2     日
附錄：本案論罪科刑法條全文
中華民國刑法第304條（強制罪）
以強暴、脅迫使人行無義務之事或妨害人行使權利者，處3年以
下有期徒刑、拘役或3百元以下罰金。
前項之未遂犯罰之。
中華民國刑法第305條
（恐嚇危害安全罪）
以加害生命、身體、自由、名譽、財產之事，恐嚇他人致生危害
於安全者，處 2 年以下有期徒刑、拘役或 3 百元以下罰金。